【裁判字號】    98,台上,6331
【裁判日期】    981029
【裁判案由】    違反毒品危害防制條例等罪
【裁判全文】
最高法院刑事判決            九十八年度台上字第六三三一號
上  訴  人  乙○○
選任辯護人  盧春律師
上  訴  人  戊○○
選任辯護人 丁福慶律師
上  訴  人  丙○○
            甲○○
            丁○○
上列上訴人等因違反毒品危害防制條例等罪案件，不服台灣高等
法院中華民國九十八年七月九日第二審判決（九十八年度上訴字
第一八三○號，起訴案號：台灣台北地方法院檢察署九十七年度
偵字第八五六七、八七九二、八七九三、八七九六、八七九七、
八七九八、八七九九、九六九六、一一二一五、一一六二八、一
一九六二、一二０七六、一二０七七、一二０八五號，九十七年
度毒偵字第一九三七號），提起上訴，本院判決如下：
    主  文
原判決關於丁○○販賣第二級毒品及乙○○、丙○○、甲○○、
戊○○部分撤銷，發回台灣高等法院。
其他上訴駁回。
    理  由
一、撤銷發回（即丁○○販賣第二級毒品及乙○○、丙○○、甲
○○、戊○○)部分：
本件原判決認定上訴人丁○○、乙○○、丙○○、甲○○、戊○
○，分別有其事實欄第二段所載販賣或共同販賣第二級毒品甲基
安非他命犯行，因而撤銷第一審關於丁○○販賣第二級毒品（如
原判決附表〈下稱附表〉六編號一）及乙○○、丙○○、甲○○
、戊○○部分之科刑判決，改判依刑法數罪併罰規定，分別論處
渠等以販賣或共同販賣第二級毒品罪刑（甲○○為未遂犯，丁○
○、乙○○均為累犯，乙○○、丙○○部分並定其應執行之刑，
丁○○撤銷部分與上訴駁回之轉讓第二級毒品罪定其應執行之刑
，並均為相關從刑之諭知）；固非無見。
惟查：(一)、毒品危害防制條例第四條第二項之販賣第二級毒品罪
，不以販入之後復行賣出為要件；祇須以營利為目的，販入或賣
出，有一於此，即已成立。而同條例第五條第二項之意圖販賣而
持有第二級毒品罪，係指基於販賣以外之其他原因而持有，嗣始
起意售賣者而言。因此行為人持有第二級毒品，有以主觀上營利
售賣意圖而販入第二級毒品，其雖未及賣出，仍應論以販賣第二
級毒品既遂罪責；或非以營利售賣意圖而販入，或因其他原因而
持有第二級毒品，嗣起意圖利售賣，著手於販賣行為未及賣出，
即應成立販賣第二級毒品未遂罪責；如非以營利售賣意圖而販入
，或因其他原因而持有，嗣起意圖利售賣，尚未著手於賣出行為
，則成立意圖販賣而持有第二級毒品罪責。原判決事實欄二之(三)
載稱：「甲○○自民國九十七年一月二十六日十八時五十四分三
十秒起至同日二十時五十六分四十一秒止，以其所持用之000
0000000號行動電話（申請名義人為其母曾秀美），與使
用00000000號電話之張薰云聯繫毒品交易事宜後，約定
以新台幣（下同）一千元價格，由甲○○販賣約零點三公克之甲
基安非他命予張薰云，並約在台北縣永和市樂華夜市附近交付毒
品，惟打電話完畢後，因甲○○睡著，未至約定地點交付毒品，
致販賣第二級毒品未遂。」等情。若果不虛，則甲○○究係基於
販賣之意圖而販入安非他命，抑或基於販賣以外之其他原因而持
有，嗣始起意售賣？其販賣行為是否業經著手？因與究論甲○○
以販賣第二級毒品既、未遂或意圖販賣而持有第二級毒品罪名之
認定至為攸關，原判決既未於事實欄明白認定，復未於理由欄為
必要之論述說明，遽以販賣第二級毒品未遂罪論擬，洵有理由不
備之違法。且其事實尚非明確，本院亦無從為其適用法律當否之
審斷。(二)、犯毒品危害防制條例第四條第二項販賣第二級毒品罪
，供出毒品來源，因而破獲者，依修正前同條例第十七條規定得
減輕其刑（九十八年五月二十日修正公布為「供出毒品來源，因
而查獲其他正犯或共犯者，減輕或免除其刑」）。其所稱「供出
毒品來源，因而破獲者」，係指被告供出毒品來源之有關資料，
諸如前手之姓名、年籍、住居所、或其他足資辨別之特徵等，使
調查或偵查犯罪之公務員因而對之發動調查或偵查並破獲者而言
。申言之，被告之「供出毒品來源」，與調查或偵查犯罪之公務
員對之發動調查或偵查並進而破獲之間，論理上須具有先後且相
當之因果關係，固非謂被告一有「自白」、「指認」毒品來源之
人，而破獲在後，即得依上開規定予以減刑。然若被告供出毒品
來源者之前，調查或偵查犯罪之公務員尚非有確切之證據，足以
合理懷疑被告所供販賣毒品來源之人，則嗣後之破獲與被告之「
供出毒品來源」間，茍具有先後且相當之因果關係，自得適用上
開規定予以減刑。卷查，乙○○之原審辯護人曾以：乙○○供出
毒品來源係購自洪進利，並因而破獲，自得邀減輕其刑之寬典等
詞，為其辯護（見原審卷(二)第七七、七八頁）。原判決就乙○○
之「供出毒品來源」，與調查或偵查犯罪之公務員對之發動調查
或偵查並進而破獲間，論理上是否具有先後且相當之因果關係乙
端，毫未論敘說明，即逕依台灣桃園地方法院檢察署九十七年十
二月十九日關於乙○○不願意坦承與洪進利為毒品交易之函文，
謂乙○○未主動配合檢方偵查洪進利販賣毒品犯行，而認其不合
於修正前、後之毒品危害防制條例第十七條所定要件（見原判決
第三八頁，理由乙欄第壹段七之(七)），亦嫌理由欠備。(三)、被告
以外之人於審判中到庭所為之陳述，如非其本人所親自聞見或經
歷之事實，而係轉述其他被告以外之人親自聞見或經歷之供述為
其內容，具結而為之陳述，乃屬傳聞供述。該被告以外之轉述者
，為傳聞證人，其他被告以外之原供述者，則為原始證人。此傳
聞供述為傳聞證據之一種，是否具有證據能力，我國刑事訴訟法
對此未為規定。實務上，有謂：「證言係得自他人之陳述而確有
根據者，並非絕無證據能力。」（本院二十九年十一月二十六日
決議（四）、三參照；本則決議於九十五年九月五日經本院九十
五年度第十七次刑事庭會議決議保留，並加註：應注意：一、刑
事訴訟法第一編「證據章」之相關規定已修正），或認為：「傳
聞供述由於轉述他人案外供詞，重複報告原始供述，不免因輾轉
傳達或以訛傳訛，發生與原始供述歧異，甚至與事實相左之結果
，故應認無證據能力」；「法院縱令於審判期日對其（傳聞證人
）訊問，或由被告對其詰問，亦無從擔保其陳述內容之真實性；
又因原始證人非親自到庭作證，法院無從命其具結而為誠實之陳
述，亦無從由被告直接對之進行詰問，以確認該傳聞陳述之真偽
，殊有違事實審法院之證據調查應採直接主義及刑事訴訟法第一
百六十六條之立法原意，故應認證人之傳聞證言不具證據能力」
。然九十二年二月六日修正刑事訴訟法增訂傳聞法則及其例外規
定（第一百五十九條至第一百五十九條之五），就此傳聞供述，
亦未明定其例外適用之規定。第以我國傳聞法則係初次引進，其
傳聞之例外，未若美國法制之繁複（參見司法院九十二年一月印
行，美國聯邦證據法，第九七至一二○頁），較之於日本法亦為
簡略（參照日本刑事訴訟法第三百二十一條至第三百二十八條）
，於實務運作上，賦予法官較大之裁量權。基於證據資料愈豐富
，愈有助於真實發見之理念，應可參酌先前實務之見解及相關外
國立法例，就本法所未規定之具類似性情形者，個別類推適用於
已規定之相關法條，委之於司法判決之解釋以補充累積其不足。
是以，事實審法院於調查證據，遇有傳聞供述之情形，本乎傳聞
證據之所以排除其證據能力，在於未經當事人之反對詰問權予以
核實之立論，自應先究明原始證人是否存在或不明，傳喚其到庭
作證，使命具結陳述，並接受被告之詰問，以確認該傳聞供述之
真偽。因發見真實之必要，並得依刑事訴訟法第一百八十四條第
二項之規定，命原始證人與傳聞證人為對質，俾求實體真實之發
見。原始證人已在審判中具結陳述者，微論其陳述與傳聞供述是
否相符，該傳聞供述應不具證據能力；惟原始證人如就主要待證
事實之陳述與傳聞供述相左或不一致，則得以傳聞供述作為彈劾
證據，用來爭執原始證人陳述證據之證明力。倘若原始證人確有
其人，但已供述不能或傳喚不能或不為供述，依上說明，宜解為
應類推適用刑事訴訟法第一百五十九條之三之規定，以該傳聞供
述，經證明具有可信之特別情況，且為證明犯罪事實之存否所必
要者，例外許其得為證據，賦予其證據能力（參見日本刑事訴訟
法第三百二十四條第二項）。查乙○○於第一審法院以證人身分
證稱：其係聽丁○○及戊○○交付金錢予丁○○，並非親眼看見
（見一審卷(二)第一一八頁背面）；證人即共同被告黃俊哲亦證稱
：其向丁○○詢問後始知該五十一萬元係由戊○○轉交（見一審
卷(二)第一二四頁背面）等語；俱屬傳聞供述。原審既未先究明原
始證人是否存在或不明，傳喚其到庭作證，使命具結陳述，並接
受被告之詰問及命原始證人與傳聞證人為對質，亦未說明原始證
人如何已供述不能或傳喚不能或不為供述之情形而類推適用刑事
訴訟法第一百五十九條之三之規定，說明該傳聞供述，經證明具
有可信之特別情況，且為證明犯罪事實之存否所必要者，例外許
其得為證據，而賦予其證據能力，即遽採上開傳聞供述資為戊○
○論罪之基礎，於法亦有未合。(四)、科刑之判決書，其宣示之主
文，與所載之事實及理由之說明，均必須互相適合，否則即屬理
由矛盾；而判決所載之理由矛盾，倘致應適用之法則未予適用，
已使判決本身發生違誤，當然為判決違背法令，非僅屬訴訟程序
違背法令。原判決並未認定說明丙○○有犯罪前科而確認其為累
犯之事實及理由，然於附表四編號一「犯罪事實罪名及處刑」欄
內卻記載丙○○共同販賣第二級毒品「累犯」罪行，主文欄復加
以援引，併有判決理由矛盾之可議。(五)、沒收含有保安處分之性
質，在剝奪犯罪者因犯罪而取得之財產上利益，以遏止犯罪，與
罰金屬刑罰之性質有別。毒品危害防制條例第十九條第一項規定
「犯第四條至第九條、第十二條、第十三條或第十四條第一項、
第二項之罪者，其供犯罪所用或因犯罪所得之財物，均沒收之，
如全部或一部不能沒收時，追徵其價額或以其財產抵償之」，係
刑法第三十八條第一項第二款、第三款沒收之特別規定。於共同
正犯，因其犯罪所得係合併計算，且於全部或一部不能沒收時以
其財產抵償之，為避免執行時發生重複沒收、抵償之情形，故各
共同正犯之間係採連帶沒收主義，於裁判時僅諭知連帶沒收，不
得就全體共同正犯之總所得，對各該共同正犯分別重複諭知沒收
。原判決認定乙○○與丙○○共同犯有原判決事實欄第二段(一)之
3 所載販賣第二級毒品予呂志勇罪行（即附表三編號三、附表四
編號一），然就扣案如附表一編號二、三、五、八、九、十、十
一所示供犯罪所用之物，以及未扣案之販賣毒品所得一萬元，卻
未諭知連帶沒收，而分別諭知沒收，其適用法則亦有不當。又原
判決事實第二段(一)之2 ，認定乙○○係單獨販賣甲基安非他命予
簡子，主文並為相同之揭示，然就當次販賣毒品所得六萬元部
分，卻諭知「連帶沒收」（見原判決附表三編號二），同有違誤
。再原判決關於乙○○附表三編號五、六、丙○○附表四編號二
、丁○○附表六編號一，以及戊○○原判決主文第六項部分，雖
均為連帶沒收之諭知，然就各該沒收物究應與何人為連帶沒收乙
節，則未明白記載，致其主文關於連帶沒收之範圍尚非明確，同
屬未洽。以上，或係上訴人等上訴意旨所指摘，或為本院得依職
權調查之事項，應認有將原判決關於丁○○販賣第二級毒品及乙
○○、丙○○、甲○○、戊○○部分撤銷發回更審之原因。又毒
品危害防制條例業於九十八年五月二十日修正公布，除將該條例
第四條關於販賣、運輸毒品罪，其中併科罰金之法定刑度予以提
高外，另將該條例第十七條原供出毒品來源，因而破獲，得減輕
其刑之規定，修正為供出毒品來源，因而查獲其他正犯或共犯者
，減輕或免除其刑。並於該條增訂第二項規定：「犯第四條至第
八條之罪於偵查及審判中均自白者，減輕其刑。」案經發回，更
審判決對上開毒品危害防制條例應否為新、舊規定之比較，以及
上訴人乙○○、丙○○於本件有否上開修正後減輕或免除其刑規
定之適用，均宜注意及之，附此敘明。
二、上訴駁回（即丁○○轉讓禁藥）部分：
按刑事訴訟法第三百七十七條規定：上訴於第三審法院，非以判
決違背法令為理由，不得為之；是提起第三審上訴，應以原判決
違背法令為理由，係屬法定要件。如果上訴理由書狀並未依據卷
內訴訟資料具體指摘原判決不適用何種法則或如何適用不當，或
所指摘原判決違法情事，顯與法律規定得為第三審上訴理由之違
法情形不相適合時，均應認其上訴為違背法律上之程式，予以駁
回。本件原判決依憑卷附上訴人丁○○與甲○○九十六年十二月
三十日之電話通聯紀錄譯文及證人甲○○與該譯文內容相合之供
述等證據資料，認定丁○○有其事實欄第三段所載轉讓禁藥甲基
安非他命犯行，因而維持第一審論丁○○以明知禁藥而轉讓罪，
累犯，處有期徒刑一年二月之判決，駁回丁○○關於該部分之第
二審上訴。已詳敘所憑證據及認定之理由，對於丁○○所提出之
辯解，何以不可採，亦在理由內詳予指駁，俱有卷存資料可資覆
按。丁○○上訴意旨對於原判決依憑證據所為之事實認定，究竟
如何違背法令，未依據卷內訴訟資料具體指摘，僅泛謂：伊與甲
○○均供稱其二人係合資購買甲基安非他命共同吸食，並無轉讓
禁藥情事等語，漫就原審採證認事職權之適法行使，任持己見為
單純事實上之爭執，不足據以辨認原判決已具備違背法令之形式
。其關於此部分之上訴為違背法律上之程式，應予駁回。
據上論結，應依刑事訴訟法第三百九十五條前段、第三百九十七
條、第四百零一條，判決如主文。
中    華    民    國  九十八  年    十    月  二十九  日
                      最高法院刑事第八庭
                          審判長法官  洪  文  章
                                法官  王  居  財
                                法官  郭  毓  洲
                                法官  黃  梅  月
                                法官  邱  同  印
      本件正本證明與原本無異
                                      書  記  官
中    華    民    國  九十八  年   十一   月    二    日
                                                     R


司法院資訊處製作；財團法人民間司法改革基金會備份。
